【裁判字號】    95,交易,156
【裁判日期】    951117
【裁判案由】    過失傷害
【裁判全文】
臺灣板橋地方法院刑事判決             95年度交易字第156號
公  訴  人  臺灣板橋地方法院檢察署檢察官
被      告  己○
輔  佐  人  戊○○
選任辯護人  乙○○
上列被告因過失傷害案件，經檢察官提起公訴（九十五年度偵字
第六六二二號），本院判決如下：
    主  文
己○因過失傷害人，處拘役伍拾日，如易科罰金，以佰元折算
壹日。
    事  實
一、己○於民國九十三年八月六日上午七時四十七分許，騎乘車
    號ＡＬＸ－３４７號重機車，沿臺北縣中和市○○路往臺北
    市方向行駛，行經臺北縣中和市○○路、中山路口，應注意
    車前狀況，並隨時採取必要之安全措施，依當時天候、路況
    、無障礙物、視線良好，能注意而未注意，於通過前開路口
    時，適辛○○闖越紅燈行走於行人穿越道上，己○緊急煞車
    仍閃避不及撞到辛○○，致辛○○受有背部二度燙傷、右側
    第六根肋骨骨折、頭皮撕裂傷等傷害，己○亦因重心不穩而
    人車倒地受有傷害，二人均經送醫院急救。
二、案經辛○○之子丙○○於辛○○死亡後訴由臺灣板橋地方法
    院檢察署檢察官偵查起訴。
    理  由
一、訊據被告己○固不否認於上開時間地點騎乘車號ＡＬＸ－３
    ４７號重機車行經臺北縣中和市○○路、中山路口，與辛○○發生車禍等情，惟辯稱：當時伊從臺北縣中和市○○○路
    從中和往臺北市方向直行，到景平路、中山路口時有依據燈
    光號誌行進，並未闖越紅燈，當時伊的前方還有很多機車，
    看到辛○○時，前方機車都閃開了，伊距離辛○○還有一台
    車之距離，伊立即緊急煞車，因重心不穩人車摔倒在地，但
    是機車滑出去撞倒辛○○，伊嗣後已賠償醫療費、看護費，
    與辛○○達成和解，辛○○亦未提出告訴，因此辛○○之子
    丙○○提出告訴顯然違反被害人明示之意思；再者，當時車
    流量甚大，被告已盡相當注意義務，並無任何疏失，且辛○○曾因腦出血中風並有白內障等宿疾，走路十分緩慢，竟獨
    自一人行走於快車道內，實非行走於斑馬線上，就發生車禍
    事故而言，被告並無過失，且由證人庚○○之證詞可知被告
    並未闖越紅燈云云。經查：
  (一)按告訴乃論之罪，除法律上有特別規定外，告訴人曾否拋棄
    告訴權，與其告訴之合法與否，不生影響，最高法院二十六
    年上字第一九○六號判例可資參照。次按被害人之法定代理
    人或配偶，得獨立告訴。被害人已死亡者，得由其配偶、直
    系血親、三親等內之旁系血親、二親等內之姻親或家長、家
    屬告訴。但告訴乃論之罪，不得與被害人明示之意思相反，
    刑事訴訟法第二百三十三條定有明文。經查，本件車禍事故
    發生於九十三年八月六日，辛○○於同年十一月九日死亡，
    被害人之子丙○○於九十四年一月二十四日具狀提出告訴，
    未逾六個月之告訴期間，雖辛○○於案發之初未立即提出告
    訴，有臺灣板橋地方法院檢察署公務電話紀錄一紙為憑，然
    辛○○雖未提出告訴，非謂辛○○已明示表示不提出告訴之
    意，又辛○○接受被告賠償醫療費、看護費之舉，亦難謂此
    即有放棄告訴之意，被告復未提出其他證據證明已和辛○○
    和解且被害人已明示放棄告訴，從而辛○○死亡之際，告訴
    期間仍未屆滿，僅憑辛○○消極未提出告訴一節尚難認定有
    放棄告訴之意，故辛○○死亡後，其直系血親卑親屬丙○○
    提出本件告訴，自屬合法，先予敘明。
  (二)次查，辛○○於警詢中陳稱當時伊走在斑馬線上，要到景平
    路的中祥醫院，伊沒有看到對方，就發生車禍等語。又依據
    證人庚○○於本院審理中結證稱：當時伊剛從臺北市經過華
    中橋直行臺北縣中和市○○路準備要左轉中山路，原本是直
    行、左轉、右轉三個行向皆可，伊甫到達路口，適左轉燈光
    號誌熄滅，燈號轉換為得以直行景平路及右轉之綠燈，景平
    路雙向號誌均相同，伊只好停在路口，而等到左轉號誌燈亮
    起時，伊準備要左轉時，看到一位老太太沿中山路從永和往
    板橋方向行走，步伐很慢，當時行人號誌為紅燈等語，核予
    證人於警詢、偵查中證述之情節相符。復依據臺北縣政府警
    察局中和分局交通分隊警員甲○○到庭之證詞及所繪製之現
    場圖左下角之景平路、中山路口燈光號誌之時向：第一時
    向為景平路由臺北市往中和方向直行、左轉、右轉綠燈，其
    他方向均為紅燈。第二時向為景平路雙向直行、右轉綠燈
    ，但不得左轉，其他號誌均為紅燈。第三時向為景平路由
    中和往臺北市方向，直行、右轉、左轉綠燈，其他號誌均為
    紅燈。第四時向中山路由永和往板橋方向直行、右轉、左
    轉綠燈，其他方向均紅燈。第五時向中山路雙向直行、右
    轉綠燈，不得左轉，其他號誌為紅燈。第六時向中山路由
    板橋往永和方向直行、右轉、左轉綠燈，其他號誌為紅燈。
    再參酌證人庚○○之證詞，其看到辛○○從人行道走下來之
    時，為上開第一時向，約五到十秒之後，其發現有交通事故
    發生，是至多是轉換到第二時向之際發生車禍，而上開景平
    路、中山路口之第一、二時向，中山路雙向號誌均為紅燈甚
    明，足見辛○○違規闖越紅燈之事實至為灼然。因此臺灣省
    臺北縣區車輛行車事故鑑定委員會及臺灣省車輛行車事故覆
    議鑑定委員會疏未斟酌辛○○闖越紅燈之情形而認定辛○○
    無肇事因素之意見，即有謬誤而不能遽採。又庚○○於本院
    審理中雖證稱忘記當時老太太有無行走於斑馬線上等語，然
    其於警詢、偵查中證稱，當伊要左轉中山路時，轉頭看看到
    一位老太太拄著柺杖走在斑馬線上，走到快到分隔島的一半
    ，行動非常慢，伊又轉頭看到對向車流，車子一直過，十秒
    之後，發現路口交通警察跑到事故現場，才知道發生交通事
    故，因為伊為消防人員，將車子停好，立即前往救助傷者，
    發現其中一名傷者就是剛才看到的老太太，並立即呼叫救護
    車等語，與辛○○指陳行走於行穿越道上相符，目擊證人庚○○與被告、告訴人雙方均無利害關係，且發生本件事故之
    際，立即救護傷者，其無偏袒任何一方之理由，證詞應屬公
    允可信，基上可知辛○○確實行走於行人穿越道上。被告一
    再辯稱當時辛○○未行走於行人穿越道，而是行走於快車道
    上，因被告緊急煞車人車倒地之後，車子滑行才撞到辛○○
    ，並質疑員警甲○○依機車車籃變形而認定機車直接撞擊辛○○顯有謬誤云云。然而，辛○○確係行走於行人穿越道上
    ，此據辛○○於警詢中指陳歷歷，並據證人庚○○於警詢、
    偵查中證述詳實，足見被告該部分辯解不足採信，已如前述
    。又依據現場圖，血跡雖非出現在行人穿越道上，惟依據現
    場圖、證人甲○○之證詞可知，本件自斑馬線處即出現第一
    道刮地痕（以投射到安全島邊緣作為基準）五十公分，第二
    道刮地痕（已非在斑馬線上）為四十公分，第三道刮地痕則
    是四點四公尺，再依據甲○○於審理中之證詞：刮地痕是機
    車倒下後才會發生，因機車處於動態，從一開始倒下到完全
    倒下著力點會有不同，造成刮地痕可能不連續，由於本件機
    車菜籃明顯變形，依常理判斷車頭就是碰撞點，應該是在行
    進間即發生碰撞，且撞擊之後並非一定在撞擊點留下血跡，
    因為車子處於動態行進中，人受傷倒地之後才會留下血跡等
    語，參互比對被害人、庚○○、甲○○之證詞、及現場圖、
    現場照片十二張等資料，可知被告之機車於行經行人穿越道
    時即倒地產生刮地痕，而辛○○行走於行人穿越道上，是被
    告騎乘之上開機車確於行人穿越道上碰撞到辛○○乙節無誤
    ，被告辯稱係機車先倒地之後於滑行時碰撞到辛○○之詞，
    顯非實在。被告雖質疑甲○○先前所接受交通事故訓練期間
    不足，其所推論本件被告機車之車頭為碰撞點之詞，應無可
    信云云。然查證人甲○○雖僅接受二個星期交通事故訓練，
    然平均一個月處理二十件以上交通事故案件，其日積月累之
    經驗使其有關交通事故之常識亦較一般民眾豐富，被告空言
    指摘員警證述內容與經驗法則不符，自無可信。
  (三)按汽車行駛時，駕駛人應注意車前狀況及兩車併行之間隔，
    並隨時採取必要之安全措施，道路交通安全規則第九十四條
    第三項定有明文。辛○○雖違反交通規則闖越紅燈，惟被告
    仍應注意車前狀況，禮讓行人，並隨時採取必要措施，且依
    據被告供述可知其前方有許多車輛，看到辛○○時均能順利
    閃避，均未碰撞辛○○，復依道路交通事故調查報告表（一
    ）（二）之資料，當時天候晴、自然光線、路面乾燥、無障
    礙物、視線良好之情形，並非不能避免本件交通事故之發生
    ，被告應注意能注意而不注意上開規定，以致肇事，自有過
    失。辛○○對於本件事故之發生自屬亦有過失，惟被害人雖
    與有過失，但既由於被告之過失併合而為本件肇事危害發生
    之原因，被告之刑責，亦不能因此相抵而解免。
  (四)辛○○因本件車禍，受有背部二度燙傷、右側第六根肋骨骨
    折、頭皮撕裂傷等傷害，有臺北市立和平醫院診斷證明書、
    臺北市立聯合醫院病歷資料各一份在卷可資佐證，被告之過
    失行為與辛○○之傷害結果確具有相當因果關係。
  (五)本件事證已臻明確，被告犯行堪以認定。
二、(一)按被告行為後，刑法及其施行法於九十五年七月一日修正
    施行，另罰金罰鍰提高標準條例第二條之規定配合刑法修正
    同時刪除。依修正後刑法第二條第一項之規定：「行為後法
    律有變更者，適用行為時之法律。但行為後之法律有利於行
    為人者，適用最有利於行為人之法律。」。上開刑法、刑法
    施行法等相關法律之修正雖非個別刑罰處罰規定或構成要件
    之變更，然已實質影響行為人刑罰之法律效果，應屬刑法第
    二條第一項所定之法律變更（最高法院八十三年度台非字第
    一九九號判決意旨參照）。是本件自應就被告適用修正前後
    相關規定法律效果綜合比較後，依上開規定適用法律，並應
    依比較後之結果一體適用，不得就新舊法個別項目割裂適用
    。茲比較說明如下：
    (1)關於罰金刑之規定：
      刑法分則編各罪所定罰金刑之貨幣單位原為銀元，修正前
      刑法第三十三條第五款規定：「罰金：一元（銀元）以上
      。」，而依罰金罰鍰提高標準條例規定，就七十二年六月
      二十六日前修正之刑法部分條文罰金數額提高二至十倍，
      其後修正者則不提高倍數，並依現行法規所定貨幣單位折
      算新臺幣條例規定，以銀元一元折算新臺幣三元；修正後
      刑法第三十三條第五款規定：「罰金：新臺幣一千元以上
      ，以百元計算之。」，刑法第三十三條第五款所定罰金貨
      幣單位經修正為新臺幣後，刑法分則各罪所定罰金刑之貨
      幣單位亦應配合修正為新臺幣，為使刑法分則編各罪所定
      罰金之最高數額與刑法修正前趨於一致，乃增訂刑法施行
      法第一條之一：「中華民國九十四年一月七日刑法修正施
      行後，刑法分則編所定罰金之貨幣單位為新臺幣。九十四
      年一月七日刑法修正時，刑法分則編未修正之條文定有罰
      金者，自九十四年一月七日刑法修正施行後，就其所定數
      額提高為三十倍。但七十二年六月二十六日至九十四年一
      月七日新增或修正之條文，就其所定數額提高為三倍。」
      ；從而，刑法分則編各罪所定罰金刑之最高數額，於上開
      規定修正後並無不同，惟修正後刑法第三十三條第五款所
      定罰金刑最低數額，較之修正前提高，自以修正前刑法第
      三十三條第五款規定較有利於被告。
    (2)關於自首之規定：
      按「自首」之性質無關可罰性之判斷或法律效果之形成，
      故其變更應非以行為時為基準，而應依「自首時」作為判
      斷之基準。本件被告係於九十三年八月六日交通事故發生
      當日即向員警自首。被告自首時之刑法第六十二條規定：
      「對於未發覺之罪自首而受裁判者，減輕其刑。但有特別
      規定者，依其規定。」，乃係規定如有自首必減輕其刑。
      而修正後之刑法第六十二條規定：「對於未發覺之罪自首
      而受裁判者，得減輕其刑。但有特別規定者，依其規定。
      」，則係規定如有自首僅得減輕其刑，比較修正前後之自
      首規定，以修正前刑法第六十二條規定較有利於被告。
    (3)關於易科罰金之規定：
      修正前刑法第四十一條第一項前段規定：「犯最重本刑為
      五年以下有期徒刑以下之刑之罪，而受六個月以下有期徒
      刑或拘役之宣告，因身體、教育、職業、家庭之關係或其
      他正當事由，執行顯有困難者，得以（銀元）一元以上（
      銀元）三元以下折算一日，易科罰金。」，並依罰金罰鍰
      提高標準條例第二條規定，就易科罰金折算一日之數額提
      高為一百倍，修正後刑法第四十一條第一項前段規定：「
      犯最重本刑為五年以下有期徒刑以下之刑之罪，而受六個
      月以下有期徒刑或拘役之宣告者，得以新臺幣一千元、二
      千元或三千元折算一日，易科罰金。」，而罰金罰鍰提高
      標準條例第二條有關易科罰金折算一日之數額提高倍數規
      定，即不再適用；比較修正前後之易科罰金折算標準，以
      修正前刑法第四十一條第一項前段之規定較有利於被告。
    (4)綜上，經綜合比較新、舊法結果，以修正前刑法規定較有
      利於被告，應依刑法第二條第一項前段規定，一體適用修
      正前之刑法規定。
   (二)核被告己○所為，係犯刑法第二百八十四條第一項前段過
     失傷害罪，公訴人認為係犯同法第二百七十六條第一項過
     失致死罪，（起訴書認為係過失傷害罪，檢察官關於審判
     程序中變更起訴法條為過失致死罪）經本院審理後，認與
     過失致死罪要件不符（詳述如下），惟社會基礎事實同一
     ，變更起訴法條為同法第二百八十四條第一項前段之過失
     傷害罪。按道路交通管理處罰條例第八十六條第一項規定
     「汽車駕駛人，無駕駛執照駕車、酒醉駕車、吸食毒品或
     迷幻藥駕車、行駛人行道或行經行人穿越道不依規定讓行
     人優先通行，因而致人受傷或死亡，依法應負刑事責任者
     ，加重其刑至二分之一。」，被告騎乘機車在行人穿越道
     上不禮讓行人優先通行，因而致人受傷，依上開規定加重
     其刑。次按刑法第六十二條所謂自首，祇以犯人在其犯罪
     未發覺前，自行向該管公務員申告其犯罪事實，而接受裁
     判為已足，至於嗣後對於阻卻責任之事由有所辯解，乃辯
     護權之行使，不能據此即認其先前之自首失其效力（參照
     最高法院九十二年臺上字第七二五四號判決）；本件被告
     於偵查犯罪機關未察覺其犯行前，於警方於現場處理時，
     承認為肇事人自首犯罪接受裁判，有臺北縣政府警察局中
     和分局道路交通事故肇事人自首情形紀錄表一份在卷可按
     ，應依修正前刑法第六十二條前段規定減輕其刑。爰審酌
     被告素行良好、犯罪手段、過失程度尚非嚴重、被害人辛○○與有過失、被害人所受之傷害、被告已賠償部分損害
     ，並有和解之誠意，惟因告訴人丙○○要求五百六十四萬
     七千三百七十元之賠償而無法達成和解、被告犯後否認犯
     行等一切情狀，量處如主文所示之刑，並諭知易科罰金之
     折算標準。
三、另公訴人認為被告涉犯刑法第二百七十六條第一項過失致人
    於死罪嫌云云。經查，辛○○於九十三年十一月八日因身體
    不適，送往臺北醫學大學附設醫院急救，於同年月九日因心
    臟衰竭併休克併肺水腫死亡，有該醫院死亡證明書為憑。辛○○女士主治醫師丁○○醫師到庭證稱，單純肋骨斷裂不會
    造成肺水腫，除非插入心臟造成大量出血或撞擊到心臟有可
    能會造成心臟功能受損，因為心臟於中間偏左，左邊第三根
    到第六根肋骨或胸骨比較接近心臟，辛○○車禍是右側第六
    根肋骨斷裂，和辛○○九十三年十一月八日住院之情形不大
    相同，罹患甲狀腺機能亢進或低下者有可能造成心臟功能異
    常，糖尿病患有許多併發症，例如高血壓，亦會影響心臟功
    能，只要因心臟功能異常，就有可能造成心因性肺水腫，而
    辛○○死亡之直接原因即為心因性肺水腫併心臟衰竭，如果
    是車禍引起心臟挫傷亦可能造成心臟衰竭，惟依個人經驗多
    半發生在車禍後幾天，不會相距幾個月等語。再觀諸和平醫
    院、中信復健診所、中祥診所、臺北醫學大學附設醫院辛○○之病歷資料，辛○○罹有胃癌、甲狀腺、膽結石、白內障
    、高血脂、糖尿病、心律不整、關節退化、中風合併左側偏
    癱等疾病，其中糖尿病、甲狀腺、高血脂、心律不整等疾病
    均會影響心臟功能，且依據上開病歷資料，辛○○於九十三
    年八月六日車禍後十日即出院，並無明顯骨折、神智改變、
    顱內出血等後遺症，於出院後二個月住進臺北醫學大學附設
    醫院，並於九十三年十一月九日死亡，主要死因為因心臟相
    關疾病，係因心因性休克死亡，無證據證明與車禍有因果關
    係，復有法務部法務部法醫研究所九十五年二月二十四日法
    醫理字第○九四○○○五一六○號函附之法醫文書審查鑑定
    書在卷可稽。公訴人認為辛○○之死亡與車禍有因果關係，
    容有誤會。
據上論斷，依刑事訴訟法第二百九十九條第一項前段，道路交通
管理處罰條例第八十六條第一項，刑法第二條第一項前段、第二
百八十四條第一項前段，修正前刑法第四十一條第一項前段、第
六十二條前段，罰金罰鍰提高標準條例第一條前段，廢止前罰金
罰鍰提高標準條例第二條，判決如主文。
本案經檢察官林俊儀到庭執行職務。
中    華    民    國    95    年    11    月    17    日
                  交通法庭審判長法  官  潘翠雪
                                法  官  王士珮
                                法  官  絲鈺雲
以上正本證明與原本無異。
如不服本判決，應於判決送達後10日內，向本院提出上訴狀。
                                書記官  蔡美如
中    華    民    國    95    年    11    月    20    日
附錄本案論罪科刑法條全文
刑法第二百八十四條
（過失傷害罪）
因過失傷害人者，處六月以下有期徒刑、拘役或五百元以下罰金
，致重傷者，處一年以下有期徒刑、拘役或五百元以下罰金。
從事業務之人，因業務上之過失傷害人者，處一年以下有期徒刑
、拘役或一千元以下罰金，致重傷者，處三年以下有期徒刑、拘
役或二千元以下罰金。


司法院資訊處製作；財團法人民間司法改革基金會備份。
